【裁判字號】    95,訴,1777
【裁判日期】    951207
【裁判案由】    偽造文書
【裁判全文】
臺灣桃園地方法院刑事判決              95年度訴字第1777號
公  訴  人  臺灣桃園地方法院檢察署檢察官
被      告  甲○○
                    國民
選任辯護人  許俊仁律師
上列被告因偽造文書案件，經檢察官於中華民國95年7 月31日以
同年度偵字第12148 號提起公訴，本院判決如下：
    主  文
甲○○無罪。
    理  由
一、公訴意旨略以：被告甲○○與告訴人乙○○原係夫妻，甲○
    ○於婚姻關係存續中擔任貴族世家企業股份有限公司（下稱
    貴族世家公司）董事，登記持有股份為221000股，另登記乙
    ○○為貴族世家公司股東兼董事，持有股份為221000股。詎
    甲○○為將貴族世家公司登記在乙○○名下之股份移轉登記
    為其個人所有，明知乙○○未曾授權，竟基於概括之犯意，
    先後於民國91年 5月間某日及93年12月間某日，偽造乙○○
    股份220900股及 100股贈與甲○○之贈與契約書，並在該等
    契約書上盜蓋其所保管之乙○○印章以偽造私文書後，持向
    經濟部中部辦公室申請變更登記，致經濟部中部辦公室不知
    情之承辦人員誤認係乙○○同意，而分別於91年 5月21日及
    94年1 月14日，於其所掌貴族世家公司之相關文件上，為貴
    族世家公司股東名冊及出資變更之不實登載，足生損害於乙
    ○○本人及主管機關對於公司登記事項管理之正確性，因認
    被告甲○○涉刑法第216 條、210 條之行使偽造私文書及第
    214條使公務員登載不實罪嫌等語。
二、程序部分：按證人有刑事訴訟法第180 條第1 項各款情形之
    一者，得拒絕證言。惟若不拒絕證言者，除有同法第186 條
    第1 項各款不得命具結之情形外，均應令其具結。本案告訴
    人乙○○於檢察官偵查中與被告之婚姻關係仍然存續，依法
    當得拒絕證言。惟其並未拒絕證言而為證述者，應令其具結
    。次按證人、鑑定人依法應具結而未具結者，其證言或鑑定
    意見，不得作為證據，刑事訴訟法第158 條之3 定有明文。
    告訴人就案情之親身見聞在檢察官偵查中或法院審判時所為
    之陳述，其性質與證人相同，在訴訟法上乃居於證人之地位
    ，亦即其證據方法為證人，必須踐行之證據調查程序，除非
    其有法不得令其具結之情形，否則事實審法院應命其具結，
    若依法應具結而未具結時，該告訴人有關被害事實之陳述，
    無證據能力，法院不得採其陳述作為判決之基礎。經查，告
    訴人乙○○雖於檢察官95年6 月21日偵訊中為證述，然未依
    法具結，故依前揭說明，乙○○於偵訊中之證述，當無證據
    能力。辯護人於本院準備程序中爭執告訴人於偵訊中之指述
    無證據能力為有理由，本院合先敘明。
三、按犯罪事實應依證據認定之，無證據不得認定犯罪事實；不
    能證明被告犯罪者，應諭知無罪之判決，刑事訴訟法第154
    條第2 項、第301 條第1 項分別定有明文。又告訴人之告訴
    ，係以使被告受刑事訴追為目的，是其陳述是否與事實相符
    ，仍應調查其他證據以資審認；事實之認定，應憑證據，如
    未能發現相當證據，或證據不足以證明，自不能以推測或擬
    制之方法，以為裁判基礎；認定不利於被告之事實，須依積
    極證據，苟積極證據不足為不利於被告事實認定時，即應為
    有利於被告之認定，更不必有何有利之證據；認定犯罪事實
    ，所憑之證據，無論直接或間接證據，其為訴訟上之證明，
    須於通常一般之人均不致於有所懷疑，而得確信其為真實之
    程度者，始得據之為有罪之認定，倘其證明尚未達到此一程
    度，而有合理性懷疑之存在時，即無從為有罪之認定（最高
    法院52年台上字第1300號、40年台上字第86號、30年上字第
    816 號、76年台上字第4986號判例要旨參照）。
四、本件公訴人認被告甲○○涉有刑法第216 條、第210 條之行
    使偽造私文書及第214 條之使公務員登載不實罪嫌，無非以
    贈與契約書、貴族世家公司91年5 月17日股東名簿、91 年5
    月21日變更登記表、93年12月30日股東名簿及94年1 月14日
    變更登記表等資料及告訴人乙○○於本院審理時之證述為其
    論據。惟訊據被告甲○○堅詞否認有何公訴意旨所稱之犯行
    ，辯稱：貴族世家成立於84年間，係伊兄妹共同集資所成立
    。後來有外資裕捷股份有限公司 (以下簡稱裕捷公司)要 加
    入貴族世家，因伊及兄弟姐妹仍欲掌控貴族世家經營權，故
    共需八位董事占三分之二之席次。當時尚差四位董事，討論
    後，兄弟間各自請自己之配偶掛名為董事，所以伊才使告訴
    人有股份。伊有請告訴人授權給刻印章，且刻好後印章即一
    直放在伊處，後來因為外資撤走，伊即把告訴人名下之股份
    直接過戶到伊之名下，但沒有通知告訴人。在伊保管印章期
    間，告訴人並未向伊要過印章。當初僅係使告訴人掛名當董
    事，並無實際贈與股份予告訴人等語。經查：
(一)證人即告訴人乙○○於本院95年10月26日審理時證述：登記
    在伊名下之貴族世家股份，係被告於88或89年因公司需要 7
    名股東而將股權送予伊及小孩。伊知道前配偶之大嫂吳雪香
    、二嫂丁怡華名下有都有獲贈登記貴族世家之股份。被告贈
    與伊股份時對伊說因為大哥、二哥都有把股份贈與彼等之配
    偶與小孩，且因伊與被告有共同奮鬥，所以也要贈與股份予
    伊及小孩，伊有授權被告代刻印章 (見審理卷第70、71、75
    頁)。 伊實際擁有之股份，係與被告離婚後才去經濟部查證
    的。剛登記完後，被告不給股票，說要集中由家族統一保管
     (見審理卷第76、80頁)等 語。惟經本院質疑離婚之際為何
    未就股權有所協議或索回印章時，乙○○稱：伊認為股權變
    動應該要伊在文件上簽名，故僅口頭向被告要印章等語。然
    告訴人既稱被告係以其曾有共同奮鬥而贈予股份，何以又就
    持有股份緣由稱當時公司需要有7 人具名為股東？贈與股份
    之動機究係因欲增加董事人數或單純贈與告訴人，告訴人均
    未能清楚說明。且依告訴人所述，被告係為感謝告訴人曾與
    之共同奮鬥而贈與，顯然與彼此之兒女無關，何以又需贈與
    予兒女？與其所述之共同奮鬥有所不符。況告訴人既欲取回
    印章，當被告拒絕後，告訴人為何不在股東會中提出返還印
    章之要求？而告訴人與被告感情不睦，雙方協議離婚過程中
    ，告訴人即便連有關汽車應如何處理之部分尚載明於離婚協
    議書上，有臺灣桃園地方法院檢察署95年度交查字第236 號
    卷第82頁所附之離婚協議書可稽，則何以價值較車輛高出甚
    多之本案股份卻在離婚協議書上支字未提，顯與常理不合。
    另告訴人若真認股權之移轉須其簽名方可者，則該印章在就
    告訴人當時之認知而言，對被告或其家族根本無統一保管之
    實益，又何以在股權甫過戶至告訴人名下時，告訴人即苦苦
    堅持被告應返還印章？告訴人均無法自圓其說。
(二)另證人即告訴人乙○○之前妯娌吳雪香於本院93年度家訴字
    第161 號給付扶養費等事件中證稱：當初是貴族世家要增資
    ，當時需要股東共12人，被告 (亦即本案被告甲○○)這 邊
    的家族需要8 個人當股東，所以把配偶納進來作股東，當時
    伊也有作股東，丁怡華與原告 (即本案告訴人)也 有作股東
    ，都是名義上的股東，實際上伊並沒有出錢，據伊所知丁怡
    華跟原告部分也並沒有實際出錢就登記股份。伊配偶並沒有
    將股份贈與伊，只是掛名而已等語 (見該案卷第158 頁)。
    又證人丁怡華於該事件中亦證稱：當初會有伊等之股份，是
    因為有外資要進來，總共股東要12人，伊這邊要8 名，所以
    把配偶都列進去。配偶部分包括伊、吳雪香及原告，都是掛
    名而已，... ，當初伊之先生及大哥都有講到是掛名，所以
    伊知道原告也是掛名的，實際上並沒有拿錢出來 (見該案卷
    第159 、160 頁)。 顯然告訴人於本院審理時證稱被告之大
    哥、二哥所有用贈與之方式將股份贈與其等配偶吳雪香、丁
    怡華一節係屬誤認。參酌吳雪香、丁怡華之證述更可知，吳
    雪香、丁怡華之所以登記為貴族世家之股東，均係因應外資
    進入貴族世家所為，同為配偶之告訴人何獨例外？況告訴人
    即證人乙○○亦自承：被告說要統一保管印章等語，則若被
    告真贈與股份予告訴人，該股份即屬告訴人所有，何須再對
    告訴人稱印章需統一保管？顯然被告當時應非有贈與股份予
    告訴人之意，而係告訴人誤解其意，以為被告將股份以其名
    義登記即屬贈與。
(三)另查，貴族世家於88年間因股權轉讓，經股東同意，擬改選
    董事、監察人以利業務推行。並決議選任林士欽、丁怡華、
    乙○○、林憲輝、甲○○、陳德仁、裕捷公司代表人賴照發
    、賴臆仁、趙福生等9 人當選董事；選任吳雪香、林琬琦、
    裕捷公司代表人李花守等3 人當選監察人之事實，有貴族世
    家全體股東88年4 月14日會議決議在卷可參。足認被告所稱
    當時確有外資進入一節所言非虛；且當時送經濟部登記之股
    東名簿下之股數欄，丁怡華、乙○○、林憲輝、林琬琦、被
    告等人之股份完全相同，均為13萬股。如謂係被告私自贈與
    股份予告訴人，則何以其贈與之股份會與其他人等之股份竟
    完全相同？若非被告兄弟間早已協議移轉配偶之股權數，焉
    能如此湊巧？而於89年2 月24日變更登記時，丁怡華、乙○
    ○、林憲輝、被告之股份數，又均變更為22萬1 千股之事實
    ，亦有貴族世家之股東明簿附卷足憑，益足證被告辯稱告訴
    人係掛名而有股份者，應非虛妄。而本院93年度家訴字第16
    1 號民事判決亦同認告訴人僅係掛名股東而未擁有上開股份
    。再者，告訴人原始之股權登記為13萬股，後變更為22萬1
    千股。其於本院訊問時對第1 次被告移轉股權之部分尚回答
    為22萬股 (見審理卷第76頁)， 顯然告訴人自己對第1 次被
    告移轉股權之數額甚為陌生，可認被告當時欲以告訴人名義
    掛名登記為股東時，僅係概略提及並未對告訴人詳細說明，
    致告訴人自認以為所移轉者即屬贈與。隨日漸久遠，反確信
    被告當初確有告以贈與股份之舉。
(四)被告既僅將其所有股份之一部掛於告訴人乙○○名下，則其
    主觀上認該等告訴人名下之股份仍為其所有並未悖情理。當
    告訴人授權刻印並同意被告使用、保管，其行為已足令被告
    有得其概括授權之確信。被告認其已獲告訴人之概括授權而
    可基於貴族世家業務之需要隨時調整告訴人之股份數，填載
    贈與契約及動用告訴人之上開印章，其主觀上並無偽造文書
    之犯意甚明；況該等股份既非屬告訴人所有，則被告變更告
    訴人股份持有數，顯未生任何損害於告訴人，均與偽造私文
    書之要件不合。而被告主觀上既認已得告訴人之概括授權而
    可於股數登記上任意變更並使用告訴人之印章，則其為告訴
    人股數之變更登記，亦無與事實不符，並非不實之事項，該
    等變更股數登記，亦均無足生損害於主管機關及他人，與使
    公務員登載不實罪之構成要件亦有未合，難認被告有公訴人
    所指之犯行。
四、綜上論述，檢察官之舉證，顯未達通常一般之人均不致於有
    所懷疑，而得確信其為真實之程度，且依卷存證據資料所示
    ，可認告訴人之指述有所瑕疵多係誤解，本件公訴意旨所憑
    事證尚無從形成被告有罪論斷之確信。此外，復查無其他積
    極事證足以證明被告確有公訴人所指之偽造私文書復持以行
    使及使公務員登載不實等犯行，自屬不能證明其犯罪，揆諸
    首揭說明，自應諭知被告無罪。
據上論斷，應依刑事訴訟法第301 條第1 項，判決如主文。
本案經檢察官丁俊成到庭執行職務。
中    華    民    國     95    年    12    月    7    日
                  刑事第六庭  審判長法  官  林  孟  宜
                                    法  官  林  哲  賢
                                    法  官  崔  秉  君
以上正本證明與原本無異。
如不服本判決，應於判決送達後10日內向本院提出上訴狀（應附
繕本），上訴於臺灣高等法院。
                                    書記官  劉  霜  潔
中    華    民    國     95    年    12    月    7    日


司法院資訊處製作；財團法人民間司法改革基金會備份。
